【裁判字號】    89,訴,135
【裁判日期】    891103
【裁判案由】    妨害自由
【裁判全文】
臺灣士林地方法院刑事判決                          八十九年度訴字第一三五號
    公  訴  人  臺灣士林地方法院檢察署檢察官
    被      告  丁○○
                辛○○
                丙○○
                乙○○
右列被告因妨害自由案件，經檢察官提起公訴（八十八年度偵字第六四四八、一一三
四六、一一七０七號），本院判決如左：
    主  文
丁○○共同連續以脅迫使人行無義務之事，累犯，處有期徒刑伍月，如易科罰金以
佰元折算壹日，扣案之如附表所示之支票拾紙及庚○○八十八年六月七日所立之
協議書壹紙均沒收。
辛○○、丙○○、乙○○共同以脅迫使人行無義務之事，辛○○、丙○○各處拘役伍
拾日，乙○○處拘役肆拾日，如易科罰金均以佰元折算壹日，扣案之庚○○八十八
年六月七日所立之協議書壹紙沒收。
    事  實
一、丁○○前因竊盜案件，經法院判處有期徒刑六月確定，並於民國八十六年一月一
    日執行完畢，猶不知悔改。於八十六年十一月間，因受鴻曄企業有限公司及湖口
    鄉汽車修理廠之委託，而於同年月十一日偕姓名年籍不詳之人士三人至戊○○設
    於台北縣汐止鎮水蓮山莊之水泥預拌廠，向戊○○催討戊○○積欠上開公司、工
    廠之債務。八十七年一月間，丁○○又偕姓名年籍不詳之成年男子二人，至戊○○上址水泥預拌廠索討債務，因戊○○無款可還，遂告知丁○○：對庚○○有新
    台幣（下同）一百萬元之債權，願將此債權轉予丁○○，丁○○與該二名男子遂
    基於共同妨害戊○○自由之犯意聯絡，恫嚇稱：渠等為專門處理債務之人，要戊○○帶丁○○等人至庚○○處要債，戊○○因害怕遂帶丁○○等人至庚○○設於
    汐止市○○○路○段一二六巷十三弄五號之瓦斯行。丁○○以此脅迫方法使戊○○行此無義務之事。戊○○帶丁○○等人至庚○○處，告知庚○○來意後，丁○○等人即行離去。一週後，丁○○又偕與之有共同犯意聯絡之二姓名年籍不詳之
    成年男子至庚○○處（丁○○乃承前開之概括犯意），表示上次已同意還錢，要
    渠簽立本票，並脅迫稱：若不簽將把庚○○押走等語，且取出所攜帶之本票及庚○○家中之本票，簽發如附表所示之每張面額三萬元之本票三十三張，計九十九
    萬元予丁○○收執，以此脅迫之式使庚○○行簽立本票之無義務事。嗣於八十七
    年二月至六月間，丁○○多次於本票到期日至庚○○處索討票款，於八十七年十
    月二十日，丁○○因竊盜案件，經法院判處有期徒刑五月，於八十七年十月二十
    日入監服刑，迄八十八年三月十七日執行完畢，而於同年月十八日出監。出獄後
    ，丁○○復承前開概括犯意，於八十八年六月初派與之有共同犯意聯絡之辛○○
    、丙○○、乙○○及姓名年籍不詳之成年男子水哥、阿小、阿豐、阿斌等七人於
    八十八年六月七日，前往庚○○上址瓦斯行要債，並推由水哥在場主導。丁○○
    、辛○○、丙○○及水哥等七人遂於該日聯袂至庚○○上址，表示係丁○○派來
    取款，庚○○見辛○○等人多勢眾，又恐殃及家人，且見情勢不與渠等妥協不可
    ，遂同意與渠等至附近之泡沫紅茶店商議，至紅茶店後，水哥恫嚇稱：係專門替
    人討債，現正跑路中，如不給錢，將炸掉庚○○之店，且不讓庚○○回家等語，
    並要庚○○簽立還款協議書，庚○○心生畏怖，遂同意簽立由辛○○依庚○○及
    水哥口述，內容為：八十八年六月七日還款六萬元、十七日還款二十四萬元、二
    十二日還款三十萬元之協議書（公訴人誤認為在庚○○上址處書寫）。協議書簽
    畢，庚○○並由丙○○陪同返回其瓦斯行，從家中籌得四萬元，再委其子以信用
    卡貸款二萬元，合計六萬元後，再返回前述泡沫紅茶店付款予水哥，於六月八日
    或九日，丁○○同承前開概括犯意，致電庚○○脅迫稱：一定要依協議書還款，
    否則就會什麼都沒有等語，使庚○○為簽協議書及籌錢還款此無義務事。於八十
    八年六月十七日下午五時許，丁○○、辛○○、丙○○又至庚○○上址瓦斯行，
    欲向庚○○索依協議書應給付之二十四萬元時，即為據報前來之警員逮捕。
二、案經被害人庚○○訴由警政署刑事警察局移請台灣士林地方法院檢察署檢察官偵
    查起訴。
    理  由
一、訊據被告丁○○、辛○○、丙○○、乙○○均矢口否認上開犯行，被告丁○○固
    坦認因向戊○○索討債務，故戊○○將其對庚○○之債權轉讓予伊，從而於八十
    七年一月間，至庚○○處，庚○○並簽發如附表所示之本票，後委託辛○○、丙○○及乙○○於八十八年六月七日及十七日至庚○○處取款，庚○○並簽立協議
    書，及六月七日取得庚○○交付之六萬元等情不諱，然辯稱：係戊○○主動致電
    告稱庚○○欠其款項，願轉讓予伊，後庚○○自願簽立附表之本票。另雖與水哥
    談過與庚○○之債務問題，但未請水哥去要債，不知水哥及另不詳姓名之三人何
    以在場，只請辛○○、丙○○、乙○○三人去要錢，不知渠等去要錢時發生何事
    云云，被告辛○○、丙○○、乙○○則辯稱：不認識水哥等人，係到庚○○家時
    ，才知水哥等也是來替丁○○要錢，雖辛○○代寫協議書，及丙○○偕庚○○返
    瓦斯行籌款，但並無為強暴脅迫之行為云云為辯。經查：
    (一)右揭被告丁○○以脅迫方式，使戊○○行無義務事之犯罪事實，業據證人戊○○於警訊、偵查中及本院調查時敘述綦詳，而證人庚○○於偵查及本院調查時
      亦證稱：戊○○好像被押過來、戊○○一副要哭出來的樣子等語，參以雖戊○○有積欠債務，然若被告丁○○等人未對戊○○為上開行為，衡情戊○○應不
      致主動說出尚有債權，並偕丁○○前去找庚○○之理。堪認證人戊○○上揭證
      詞，應與事實相符，被告丁○○上開所辯，顯無可採。
    (二)查前開丁○○、辛○○、丙○○、乙○○及水哥等人脅迫庚○○行無義務事之
      部分，業據證人庚○○於警訊、偵查中及本院調查時證述翔實，而八十八年六
      月七日辛○○、丙○○、乙○○及水哥等七人至庚○○上址瓦斯行一情，亦據
      證人即庚○○之妻己○○○於本院調查時證述在卷，此外復有本票三十三張及
      協議書一本附卷可佐。次查庚○○陳稱：於八十五年間欠戊○○款項，至八十
      七年一月間戊○○偕丁○○等人至其處，告知將其債權轉予丁○○後一星期，
      始簽發系爭本票，之後僅於八十七年二月及八十八年二月各給付二萬七千元及
      二萬元。於八十八年六月七日籌款四萬元，另以信用卡借款二萬元，籌得六萬
      元返還等語，再查前揭本票均在被告丁○○處，顯見該本票均未如期兌現。查
      庚○○於八十五年間即欠戊○○債務，至八十七年一月間未清償，之後又未如
      所簽本票之到期日每月還款三萬元，八十八年六月七日所還之款尚有部分係向
      信用卡銀行支借，顯見庚○○經濟不佳。其資力既不佳，若非外力施壓，當無
      主動表示簽發無法兌現之本票供擔保之理，從而證人庚○○稱：因丁○○及其
      所偕之人，脅迫稱：若不簽本票將把其押走，不得已才簽等語，應堪信為真實
      。又六月七日當日，計有辛○○、丙○○、乙○○及水哥等七人集聚庚○○處
      ，要其還錢，被告辛○○等所集之人數，已足使庚○○心生恐懼，再參以庚○○當日家中並無六萬元之現款，其中二萬元係以信用卡向發卡銀行預借現金，
      而以信用卡預借現金，利息頗高，此又為眾所周知之事。若該協議書係庚○○
      自願簽寫，就六月七日應還之款項應約定為庚○○現持有之款項，庚○○豈可
      能愚至約定其能力所不足之款，再以信用卡預借現金，支付高額利息，以補足
      約定款項交予被告辛○○等人？堪認庚○○簽發協議書及給付六萬元，絕非如
      被告辛○○等人所言係其自願，是證人庚○○此部分之證詞，亦足採信。
    (三)次查被告丁○○雖辯稱：六月七日只找被告辛○○、丙○○及乙○○三人至庚○○處，未找水哥等人云云，然查被告辛○○已陳稱：水哥係丁○○找去的等
      語。而丁○○自承水哥不認識庚○○，查水哥既不認識庚○○，如何知庚○○
      前述新台五路址？又如何知被告辛○○等人六月七日要至上址要債？雖被告丁○○辯稱：拿本票給水哥看時，可能水哥把庚○○之地址記下云云，然細觀庚○○簽發之本票，或未寫付款地，或付款地寫為台北市○○路，無任一紙寫前
      述新台五路址，是被告丁○○稱係水哥看本票記下地址，自己前往云云，即為
      卸責之詞，不足採信。堪信水哥等四人乃丁○○派去取款無訛。
    (四)再查被告辛○○、丙○○、乙○○均辯稱：不認識水哥等四人，是到庚○○處
      始知被告丁○○亦找水哥去要債云云，而被告丁○○亦附和辯稱：辛○○、丙○○及乙○○均不認識水哥云云，然查被告丙○○及乙○○於警訊中均供稱：
      八十八年六月七日與水哥、辛○○、乙○○及不詳姓名男子三人計七人前往等
      語，於檢察官訊問時，被告丙○○稱：（問：六月七日是否與「水哥」共七人
      開賓士車找庚○○拿六萬元？）是的，被告乙○○供陳：（問：七日你們七人
      有去泡沫紅茶店？）是，都是我們的朋友等語。雖被告辛○○於本院陳稱：不
      認識六月七日另去之水哥等四人，到庚○○處，見到他們，才知也是幫丁○○
      要債，經打電話予丁○○，丁○○說一切均由水哥作主云云，惟質之被告丁○○則稱：六月七日只有接到一通說已拿到六萬元之電話云云，顯見被告辛○○
      稱：不認識水哥等人，至庚○○處打電話與丁○○確認始知水哥等人亦係丁○○找來云云，即不可採。堪認被告辛○○、丙○○及乙○○三人應認識水哥等
      四人，且係與該四人一同前往。
    (五)查六月七日為脅迫行為者，雖僅為水哥一人，然辛○○、丙○○及乙○○既與
      水哥等人同受丁○○之託前往要債，且議定由水哥主導，辛○○三人又同隨水
      哥及庚○○至泡沫紅茶店，辛○○更寫協議書，丙○○並陪同庚○○返瓦斯行
      籌款，又辛○○、丙○○及乙○○若與水哥夙不相識，非同夥，水哥又怎會僅
      遣丙○○一人陪庚○○籌款？顯見渠等為同夥。
    (六)雖丁○○於六月七日未在場，然其糾集水哥、辛○○、丙○○、乙○○等七人
      前往庚○○處，顯意在使庚○○懼於渠等人多勢眾而付款，且於辛○○等人取
      回六月七日之協議書及六萬元後，復致電恐嚇庚○○需依協議書內容為之，否
      則就會什麼都沒有等語，益見其明知水哥等人於六月七日會以何手段向庚○○
      要債，並有將之視為自己行為之意。
    (七)另被告丁○○要求傳戊○○及己○○○對質，然查本院傳訊該二證人時，丁○○未到場，經其要求再傳訊，本院多次傳喚，該二證人均未到，但因該二證人
      於本院傳訊時，已證述甚明，且本件事證已明，本院認無續予傳訊之必要。另
      被告丙○○聲請傳喚泡沫紅茶店之老闆，以證明其等於公共場所無法施強暴脅
      迫手段，查庚○○並未指述被告等人有何強暴手段，而施脅迫之方式並不以大
      聲斥喝為必要，雖小聲為之然只需配合語氣、動作、眼神仍足構成脅迫，是其
      等雖在公共場所尚非不得為之，且縱該老闆未見，亦不足作為對其等有利之證
      據，核無傳訊之必要。另被告丁○○聲請傳喚葉承珖、曾慶偉、阿龍等人，然
      被告丁○○未提供該等證人之年籍住址以供傳訊，且經本院多次諭令偕證人到
      庭，均未偕同到庭，至無法訊問，此外，本院亦認本件事證已明，同無傳訊之
      必要。
二、核被告丁○○、辛○○、丙○○及乙○○所為，均係犯刑法第三百零四條第一項
    之以脅迫使人行無義務之事。被告丁○○就脅迫戊○○帶其至庚○○處之犯行，
    與同去之二名男子間，有犯意之聯絡及行為之分擔；被告丁○○就脅迫庚○○簽
    立本票之犯行，與同去之二名成年男子，同有犯意之聯絡及行為之分擔；被告丁○○就八十八年六月七日之犯行，與辛○○、丙○○、乙○○及水哥等七人有犯
    意聯絡，並視其等行為為自己之行為，為首謀共同正犯；被告辛○○、丙○○、
    乙○○及水哥等七人就八十八年六月七日之犯行，均有犯意之聯絡及行為之分擔
    ，均為共同正犯。被告丁○○，先後多次犯行，時間緊接，所犯罪名相同，顯係
    出於概括之犯意為之，為連續犯，爰依刑法第五十六條之規定以一罪論，並加重
    其刑。就被告丁○○以脅迫方式使戊○○為無義務事部分，雖未據公訴人記載於
    犯罪事實欄，惟此部分與前開經本院論罪科刑之丁○○部分，有連續犯之裁判上
    一罪關係，本院自得併予審理。又公訴人於所犯法條欄雖僅記載被告等成立刑法
    第三百零二條第一項之罪，然檢察官起訴之法條，自應視其犯罪事實欄之記載，
    而依起訴書所載，堪認公訴人就被告等前開刑法第三百零四條第一項之部分，亦
    予起訴，僅係未載該條文，附此敘明。被告丁○○前有事實欄所載之犯罪科刑執
    行情形，有台灣高等法院檢察署刑案紀錄簡覆表一份在卷可稽，其於五年內再犯
    本件有期徒刑以上之罪，為累犯，應依刑法四十七條之規定加重其刑，並依法遞
    加重之。爰分別審酌被告四人之犯罪手段、目的、所生之危害、分擔犯行之樣態
    、多寡及犯後態度等一切情狀，分別量處如主文所示之刑，並均諭知易科罰金之
    折算標準。
三、扣案之本票三十三紙及庚○○八十八年六月七日所書協議書一紙，均為被告丁○○犯罪所得，且為被告丁○○所有，均應依法於其宣告主刑項下諭知沒收。上開
    協議書同為被告辛○○、丙○○、乙○○犯罪所得，且屬共犯丁○○所有，自亦
    應依法於其等宣告主刑項下諭知沒收。
四、公訴意旨另認：被告丁○○於八十八年二月間派二人至庚○○上址，恫稱庚○○
    若不還錢，要其好看等語，致庚○○畏懼而交付二萬元，認被告丁○○另有該次
    犯行。而六月七日辛○○、丙○○、乙○○及水哥押庚○○上汽車內，妨害其自
    由，稱不弄錢還款不讓其回家，認被告丁○○、辛○○、丙○○及乙○○等人另
    涉刑法剝奪行動自由罪，而八十八年六月十七日，辛○○、丙○○及乙○○至庚○○處，受庚○○退去之要求仍滯留，並要庚○○交二十四萬元，庚○○畏懼再
    交二萬六千元云云。訊據被告丁○○、辛○○、丙○○及乙○○均堅詞否認上開
    犯行，查：
    (一)被告丁○○於八十七年間因竊盜案件，經法院判處有期徒刑五月，於八十七年
      十月二十日入監服刑，迄八十八年三月十七日執行完畢，而於同年月十八日出
      監，此有台灣高等法院檢察署刑案紀錄簡覆表可稽，是被告丁○○自無可能於
      八十八年二月間為上開犯行，告訴人此部分指訴，及公訴人此部分起訴，顯然
      無稽。
    (二)查告訴人庚○○於警訊雖稱：被告辛○○等人押其上車，並稱不還錢不讓其回
      家云云，然其於本院則稱：有人提議至紅茶店談，因見當時情勢不去不行，所
      以才去，（要其去時）並無口氣不好，或使用暴力等語，參以庚○○與被告辛○○等人至泡沫紅茶店時，見其上車離去之己○○○並未報警，堪認庚○○應
      係自行前往，而非被押上車無訛。況被告辛○○等人係帶庚○○至庚○○上址
      瓦斯行附近公共場所紅茶店，亦堪認其等無剝奪其行動自由之犯意，是應以證
      人庚○○於本院所述為可採。庚○○既非被押上車，且係至附近之紅茶店，是
      被告辛○○等人所為，即與刑法剝奪他人行動自由罪之要件不符，檢察官認成
      立該罪，尚屬有誤。
    (三)庚○○新台五路為賣瓦斯之店面，自屬任何人得進入之場所，且訊據證人己○○○及庚○○均稱：六月十七日未要求被告辛○○等人出去等語，是此亦與侵
      入住宅罪之要件不合。
    (四)查六月十七日當日庚○○預先報警，本與被告辛○○等人約在紅茶店，因逾時
      未見被告等人，庚○○遂回家，見被告等人在其瓦斯行，遂電警察到上址，警
      察一到就逮捕被告等人。被告辛○○、丙○○及乙○○當天並沒有說什麼，也
      沒做什麼，也沒交錢給被告三人等情，業據庚○○述明，而證人己○○○亦稱
      ：六月十七日沒交錢給他們，被告三人來時，警察也來了等語。而警員甲○○
      亦證稱：本在小歇店埋伏，逾約定時間被告等人未出現，庚○○說先回家等電
      話，經庚○○電話通知被告辛○○等人在他家，警員才趕去，去時，見到辛○○、丙○○、乙○○、庚○○及庚○○太太，見庚○○將錢拿在身上，並和辛○○等人談話等語，依上所述，六月十七日被告辛○○、丙○○及乙○○僅至
      庚○○處欲拿協議書約定之款項，未有何強暴脅迫之行為，且甫至不久，即為
      警逮捕，是無證據證明被告辛○○、丙○○及乙○○有使人行無義務之事。雖
      庚○○於警訊中稱：當日有交錢，而警察亦稱二萬六千元在庚○○身上，然查
      如前述，庚○○既已報警，焉可能再交款，而身上攜有二萬六千元之款項，並
      不違常情，難以其攜款即認係要交付被告辛○○等人。縱有交付，然如前述，
      被告辛○○、丙○○及乙○○六月十七日亦無強暴、脅迫之行為，其單純收款
      亦未違法。
    綜上所述，檢察官上開起訴部分，均無證據證明。雖檢察官於起訴書論罪法條欄
    ，僅含糊論述成立刑法第三百零二條之罪，未仔細論述其起訴上開各罪間之關係
    ，然依其犯罪事實所載，其起訴之被告四人所有犯嫌，係將之視為裁判上一罪。
    是上開部分原均應諭知無罪判決，惟因公訴人認此與前開已起訴並經本院論罪科
    刑之罪間，有之裁判上一罪關係，爰均不另為無罪之諭知。
五、據上論斷，應依刑事訴訟法第二百九十九條第一項前段，刑法第二十八條、第五
    十六條、第三百零四條第一項、第四十七條、第四十一條、第三十八條第一項第
    三款，罰金罰鍰提高標準條例第一項前段、第二條，判決如主文。
本案經檢察官陳嘉琪到庭執行職務
中      華      民      國      八十九      年      十一    月    三    日
                                  臺灣士林地方法院刑事第四庭
                                          法  官
右正本證明與原本無異。
如不服本判決，應於判決送達後十日內，向本院提出上訴狀。
附表
編號  票號        到期日      發票人    金額
1.    CH000000    00.01.26    庚○○    三萬元
2.    CH000000    00.02.26    同右      同右
3.  CH000000    00.03.26    同右      同右
4.    CH000000    00.04.26    同右      同右
5.    CH000000    00.05.26    同右      同右
6.    CH000000    00.06.26    同右      同右
7.    CH000000    00.07.26    同右      同右
8.    CH000000    00.08.26    同右      同右
9.    CH000000    00.09.26    同右      同右
10    CH000000    00.10.26    同右      同右
11    CH000000    00.11.26    同右      同右
12    CH000000    00.12.26    同右      同右
13    CH000000    00.01.26    同右      同右
14    CH000000    00.02.26    同右      同右
15    CH000000    00.03.26    同右      同右
16    CH000000    00.04.26    同右同右
17    CH000000    00.05.26    同右      同右
18    CH000000    00.06.26    同右      同右
19    CH000000    00.07.26    同右      同右
20    CH000000    00.08.26    同右      同右
21    CH000000    00.09.26    同右      同右
22    CH000000    00.10.26    同右      同右
23    CH000000    00.11.26    同右      同右
24    CH000000    00.12.26    同右      同右
25    CH000000    00.01.26    同右      同右
26    CH000000    00.02.26    同右      同右
27    CH000000    00.03.26    同右      同右
28    CH000000    00.04.26    同右      同右
29    CH000000    00.05.26    同右      同右
30    CH000000    00.06.26    同右      同右
31    CH000000    00.07.26    同右      同右
32    CH000000    00.08.26    同右      同右
33    CH000000    00.09.26    同右      同右


司法院資訊處製作；財團法人民間司法改革基金會備份。
